【裁判字號】    97,易,2735
【裁判日期】    980123
【裁判案由】    恐嚇等
【裁判全文】
臺灣臺中地方法院刑事判決              97年度易字第2735號
公  訴  人  臺灣臺中地方法院檢察署檢察官
被      告  丁○○
                    號
選任辯護人  李思樟律師
            洪崇欽律師
上列被告因恐嚇等案件，經檢察官提起公訴（97年度偵字第5552號）
，本院判決如下：
    主    文
丁○○犯重利罪，處有期徒刑參月，扣案之借據壹張、本票參張
均沒收。又犯恐嚇危害安全罪，處有期徒刑參月。又共同犯重利
罪，處有期徒刑肆月，扣案新臺幣壹萬元沒收。又共同犯恐嚇危
害安全罪，處有期徒刑參月。應執行有期徒刑玖月，扣案之借據
壹張、本票參張、新臺幣壹萬元均沒收。
    犯罪事實
一、丁○○基於重利及恐嚇危害安全之犯意，於民國96年3月中
    旬某日，由丁○○在自由日報上刊登借貸金錢及留有聯絡電
    話之廣告，供急迫需要借貸金錢之不特定人聯絡借款之用；
    於96年3月中旬某日，因丙○○需錢孔急，即依報紙廣告上
    所留之電話與丁○○聯絡欲借貸金錢，雙方約在臺中縣沙鹿
    鎮○○街40號見面，丁○○即乘丙○○需錢孔急之際，貸予
    丙○○新臺幣（下同）58,000元，並約定以10天為1期，每
    期利息8,000元，且於當日交付借款時預扣第1期利息8,000
    元，實際僅交付50,000元，並要求丙○○簽發面額58,000元
    之本票及58,000元之借據各1紙，以擔保清償借款及利息；
    至97年2月25日止，丁○○已向丙○○收取顯不相當之重利
    共約30萬元，且於展延返還本金期間內，丙○○倘遲延繳付
    利息時，丁○○竟對丙○○恐嚇稱: 如果不還錢，就要到丙○○店內找丙○○之老婆要錢，到時後果自行負責等語，以
    加害生命、身體、自由及財產之事恐嚇丙○○，致丙○○因
    而心生畏懼致生危害於安全。
二、丁○○另基於與綽號「小周」之姓名年籍均不詳的成年男子
    之重利及恐嚇危害安全之共同犯意聯絡，於97年2月18日，
    由「小周」或丁○○其中1人，先在自由時報上刊登借貸金
    錢廣告，並使用假名「趙恭銘」及留有電話號碼供急迫需要
    借貸金錢之不特定人聯絡借款之用，同日11時許因乙○○需
    錢孔急，即依報紙廣告上所留之電話與「小周」聯絡借貸金
    錢之事，雙方約在臺中市○○○路與振興路口之某米糕店前
    見面，「小周」即乘乙○○需錢孔急之際，貸予乙○○100,
    000元，並約定以10天為1期，每期利息20,000元，且於當日
    交付借款時預扣第1期利息20,000元，實際僅交付80,000元
    ，並要求乙○○簽發面額各50,000元之支票2紙、借據100,0
    00元1紙及交付身分證、健保卡影本各1紙，以擔保清償借款
    及利息，藉此取得與原本顯不相當之重利。嗣於97年2月25
    日，先由「小周」撥打電話予乙○○，要求乙○○還錢，因
    乙○○說只能還50,000元，「小周」、被告及其他不詳姓名
    年籍之人於電話中竟對乙○○稱: 如果不還錢，要將其帶走
    ，等家人拿錢來付等語，以加害生命、身體、自由之事恐嚇
    乙○○，致乙○○因而心生畏懼致生危害於安全，並令乙○○至臺中市○○路與柳川東路口之第一銀行提款機處給付應
    繳付之本息，乙○○遭恐嚇後乃報警處理，嗣於97年2月25
    日15時30分許，「小周」即通知丁○○撥打電話予乙○○，
    之後在臺中市○○路271 號前，丁○○向乙○○收取顯不相
    當之10,000元重利後，隨即為警查獲，並扣得10,000元現金
    及上揭一所述丙○○所簽發之本票3紙、借據1紙等物。
三、案經丙○○、乙○○分別訴由臺中市警察局第一分局報請臺
    灣臺中地方法院檢察署檢察官偵查起訴。
    理    由
一、按被告以外之人於審判外之陳述，雖不符前四條之規定，而
    經當事人於審判程序同意作為證據，法院審酌該言詞陳述或
    書面陳述作成時之情況，認為適當者，亦得為證據。當事人
    、代理人或辯護人於法院調查證據時，知有第一百五十九條
    第一項不得為證據之情形，而未於言詞辯論終結前聲明異議
    者，視為有前項之同意，刑事訴訟法第159條之5定有明文。
    本件被告及選任辯護人在本院審理時，對於證人即被害人乙○○於檢察官偵訊時之證述，及卷內書面證據資料之證據能
    力並未有所爭執，迄於言詞辯論終結前，亦未主張有何刑事
    訴訟法第159條第1項不得為證據之情形，應認其已同意上開
    證人乙○○之證言及本件卷內之書面證據資料均得作為證據
    ，且經本院審酌後，認證人乙○○之證言及本件卷內證據資
    料並無不適當之情形，應認均有證據能力，合先敘明。
二、訊據被告丁○○固坦承有為上開犯罪事實一所述對丙○○之
    重利犯行，惟矢口否認對丙○○有何恐嚇及對乙○○有何重
    利及恐嚇犯行，且辯稱：伊於97年2月25日在第一銀行台北
    分行前被警查獲時，員警僅要伊將皮包取出，沒有要伊將身
    上的物品取出，當時伊的身上有丙○○給的10,000元，另有
    12,000元，可將22,000元出借給乙○○，且伊未乘乙○○急
    迫等情事下貸予金錢及取得重利，並不符合重利罪之構成要
    件等詞，經查：
(一)、上揭犯罪事實一所述對丙○○之重利犯行，業據被告於本
      院審理時坦承不諱，核與證人即被害人丙○○於本院審理
      時具結證述之情節相符，並有被告持有由證人丙○○所簽
      立交付供擔保之本票3張及借據1份附卷可憑，足見被告之
      此部分之自白與事實相符，故事證明確，被告該部分重利
      犯行堪以認定。
(二)、證人丙○○於本院審理中具結證述：伊沒有按時繳錢時，
      被告在電話裡恐嚇伊若是不還款，會到店裡找伊的老婆要
      錢，到時候後果自行負責，且曾到伊的店裡坐過，伊會害
      怕店開不下去，怕被告到店裡…因本金無法償還，所以一
      直展延還款期日，若伊有發生遲延給付，被告就會表示到
      伊店裡向伊的太太拿，起初伊借了58,000元，被告實際給
      伊50,000元，每十天一期利息為8,000元，一直給付到案
      發日計33次，其中有幾次因為慢了1、2天，被告表示要罰
      錢，所以加計一、二千元，總共給付300,000元利息給被
      告等語（見本院卷頁91至92），且本院審酌證人丙○○接
      獲被告上開恐嚇電話後，倘無因此惡害通知而心生畏怖，
      自可因其給付予被告之利息已逾本金與法定利息之事實而
      不予理會，惟被告仍持續給付被告高達約300,000元之款
      項，顯已逾原借款本金50,000元，足徵證人丙○○確係受
      到被告上開恐嚇之言語而心生畏怖之事實是被告空言否認
      其未對被告為何恐嚇犯行之詞，並非可信，被告所為犯罪
      事實一之恐嚇危害安全犯行，事證明確，洵堪認定。另本
      院審酌被害人丙○○就借款、繳付利息與電話聯絡等事，
      均係與被告聯繫，且被害人丙○○於本院審理時陳稱其不
      認識綽號小周的男子之情 (見本院卷頁93) ，復查無其他
      證據足資證明被告係與綽號小周之人共同對被告為上開重
      利及恐嚇之犯行，故僅認定被告一人對被害人丙○○為上
      開重利及恐嚇之犯罪，併此敘明。
(三)、證人乙○○於檢察官偵訊中具結證述：伊於97年2月18日
      ，看自由時報廣告上面寫五路財神借貸，下面的名字是趙
      恭銘，伊打電話聯絡，約在東區的旱溪及振興路口的米糕
      店見面，是一位叫小周與伊見面，伊當時跟他借100,000
      元，預扣利息20,000元，實際拿80,000元，利息為10天20
      ,000 元，伊交2張支票，金額各為50,000元，到期日各為
      97年2月25日及同年月27日及寫借據，還有影印身份證、
      健保卡，因為支票一張是開七天，一張是開十天，第七天
      小周打電話要伊還錢，嗣恐嚇伊連同第二支票亦須一次還
      ，否則要將伊帶走，叫家人拿錢來付，伊即稱先付利息，
      後來約在臺中市○○路與柳川東路的第一銀行轉角提款機
      處見面，當天約下午3點半由被告到場向伊收錢，伊因受
      致他們恐嚇而害怕，故先到派出所報案，警員叫伊拿10,0
      00元給被告，伊交10,000元予被告時，警方就將被告抓起
      來等情（見臺灣臺中地方法院檢察署檢察官97年度偵字第
      5552號卷頁21），核與其於本院審理中所具結證述：伊因
      工作經濟需要，看報紙後與一名小周的男子接洽，約在東
      區的旱溪與振興路口，伊係開立二張支票各50,000元借款
      ，總共借100,000元，拿80,000元現金，支票到期日分別
      為97年2月25日及同年月27日，因為97年2月25日之50,000
      元的支票，當時要拿錢到銀行才能讓他們領取，但仍缺二
      萬餘元無法領取，他們一直打電話來說會在三點半存入支
      票，嗣復表示連同27日的票款須併同給付，否則會將伊帶
      走，直到還錢後才放人，伊乃至派出所報案，警員告知先
      拿10,000元予對方，警方即會處理，之後與被告碰面後，
      被告向伊表示錢呢，伊就拿10,000元給被告，當時刑事警
      察人員就包圍過來等語（見本院卷頁58至59）均相符合；
      又被告於警詢時所供稱、伊不認識被害人乙○○所指稱其
      借款對象即綽號小周之男子，伊經營地下錢莊未有共犯，
      只有伊一人之詞 (見臺中市警察局第一分局被告第二次調
      查筆錄頁4)，已與其在檢察官偵訊時供稱：當日是一個叫
      小周的人打電話問伊有外快要不要賺，說有一個客人要補
      票，有一張50,000元的支票缺21,000元，叫伊過去與他接
      洽，結果伊過去的時候，乙○○就拿10,000元給伊之詞 (
      見上開第5552號偵卷頁21至22) 相左，顯見證人乙○○上
      開所證述之綽號小周之人確實存在，且被告係認識該綽號
      小周之人，復參酌被告前揭既供述其明確知悉證人乙○○
      係缺少21,000元而無法兌現50,000元支票之事，且其於本
      院審理時尚辦述其係要借錢給證人乙○○ (見本院卷頁93
      反) ，則何以係證人乙○○拿錢給被告，且僅拿10,000元
      現金予被告，蓋此與證人乙○○所缺少的21,000元之數額
      並不相符合，再者，被告於本院審理時所為前揭辯稱當時
      其身上有丙○○給的10,000元，另有12,000元，可將22,0
      00元出借給乙○○之詞，亦與證人乙○○所缺少的21,000
      元之數額不符，顯見被告辯稱其係要借錢給證人乙○○及
      不知證人乙○○何以拿10,000元給他等詞，核屬事後卸責
      之詞，殊難採信，是證人乙○○於97年2月25日當天與被
      告碰面，係將利息繳付予被告，應屬真實。
(四)、另證人乙○○在本院審理時證稱：伊因要代理大智格公司
      營運的產品要買彈珠臺配套相關器材及主機板材料需要金
      錢，當時存款情形不佳，只有30,000元左右的存款，且早
      期經營生意信用不佳，無法向銀行再借款，因為要搶先機
      出賣產品，故需要先付訂金25萬元以上訂立契約，起初有
      找合夥人合夥，但考慮到資金仍有不足之虞，所以才找錢
      莊洽談借款等情 (見本院卷頁59反、121反、122、123)，
      且本院審酌本件證人乙○○借款利率高達百分之900以上
      ，衡以常情，苟非證人乙○○確因需款孔急，而告貸無門
      ，焉有接受此等繳付高額且不相當利息之意願，可見證人
      乙○○確係出於急迫而向被告及綽號小周之人借貸，並支
      出與原本顯不相當之重利，是被告辯稱證人乙○○非出於
      急迫情事而借貸之詞，亦屬臨訟脫責之詞，不足採信。又
      承上所述，及證人乙○○於本院審理中具結證述：當天即
      97年2月25日，因有1張50,000元的支票短少一些金額無法
      領取，他們一直打電話來，電話有2、3個人的聲音，他們
      表示25日連同27日的票款要給付給他們，否則就會將伊帶
      走，直到伊還錢之後才會放人，最後要將伊帶走的聲音，
      聽起與伊去第一銀行所碰面的被告聲音很像，當時伊接完
      電話後很害怕，害怕被告會找到家裡頭等語（見本院卷頁
      58至59），且核證人乙○○接獲上開被告、綽號小周及其
      他不明男子之恐嚇電話後，倘未心生畏怖及無畏懼之感受
      ，當可不予理會電話中之恐嚇言語，惟證人乙○○卻隨即
      報警尋求援助，並至約定地點交付利息10,000予被告之情
      ，此亦有臺中市警察局第一分局大誠分駐所97年2月25日
      職務報告書1份在卷可參，足徵被告與綽號小周等人確有
      共同以加害生命、身體、自由之事，恐嚇證人乙○○並致
      生危害於其安全，以遂其收取重利目的之行為。是綜此，
      被告有與綽號小周之成年男子共同對證人乙○○為前揭犯
      罪事實二之重利及恐嚇犯行，事證明確，亦堪認定。
三、核被告所為，係犯刑法第344條之重利罪及同法第305條之恐
    嚇危害安全罪。被告與前述真實姓名年籍不詳「小周」之成
    年男子間，就上揭犯罪事實二關於被害人乙○○重利及恐嚇
    危害安全等犯行，有犯意之聯絡及行為之分擔，為共同正犯
    。被告多次向被害人丙○○收取利息及實以恐嚇等行為，均
    係於密切接近之時間為之，依一般社會觀念，顯係基於單一
    犯意接續所為，應均包括評價為一行為而僅各論以接續犯之
    實質上一罪。被告上開二次重利之犯行及二次恐嚇危害安全
    之犯行，均屬犯意各別，行為互異，應分論併罰。爰審酌被
    告前已有重利之前科，素行非佳，及其乘被害人丙○○、乙○○急需用錢之際，貸放款項以收取重利，而被告雖與被害
    人成立和解願免除被害人丙○○所積欠之借款58,000元的債
    務 (含利息)，有和解契約1份在卷可參，惟本件被害人丙○○實得借款僅50,000元，且於借款期間前後已給付高達約30
    0,000元之利息予被告，所受經濟上之損失非輕，又被告為
    遂行收取重利之目的，竟出言恐嚇被害人丙○○、乙○○，
    致被害人心理受有極大之恐懼，其犯罪手段顯非平和，且被
    告犯後僅坦認部分犯行，對於其餘犯罪仍飾詞卸責，未見悔
    悟之意等一切情狀，各量處如主文所示之刑，並定其應執行
    之刑，以示懲儆，而公訴意旨請求量處有期徒刑10月，尚嫌
    過重，附此敘明。又承上所述，被告自96年3月中旬某日起
    接續對被害人丙○○實施重利及恐嚇之犯行，至本案97年2
    月25日查獲被告之時而認定成立一罪，則被告對被害人丙○○所實施上揭重利及恐嚇之犯行，自非屬於96年4月24日以
    前之犯罪，並無中華民國九十六年罪犯減刑條例之適用，附
    此敘明。
四、末按刑法第38條第1項第3款所謂因犯罪所得之物，係指該物
    全部係犯罪所得而言，如非全部而僅係不能分割之其中一部
    係犯罪所得，自不得視為全部犯罪所得予以沒收（臺灣高等
    法院暨所屬法院87年度法律座談會刑事類法律問題第19號研
    討結果參照），且重利罪之被害人仍須返還實借本金及應支
    付法定限制內之利息，此部分即非被告犯罪所得之物，惟超
    過法定限制外之利息則屬犯罪所得之物；故本件承上所述，
    被害人丙○○實得借款僅50,000元，且自96年3月中旬某日
    起至本件查獲之時即97年2月25日止，倘計算一年之法定利
    息亦僅為2,500元，惟被害人丙○○事實上業已給付約300,0
    00元予被告，顯已逾被害人丙○○實借之本金50,000元及法
    定利息2,500元，故被告亦無持扣案之借據1張、本票3張向
    被害人丙○○求償借貸本金及遲延利息之必要，依上開說明
    ，性質上係屬被告犯罪所得之物，爰依刑法第38條第1項第3
    款之規定宣告沒收之；又本院審酌被害人乙○○係於97 年2
    月18日向被告及綽號小周之人實得借款金額為80,000元，且
    當時已預扣20,000元之利息，則計算至97年2月25日即被告
    遭查獲時之法定遲延利息，亦已逾借款當時所預扣之20,000
    元利息，故扣案之現金10,000既係被害人乙○○給付予被告
    之利息，依前揭說明，性質上亦係被告及綽號小周之人二人
    共同犯罪所得之物，爰依刑法第38條第1項第3款之規定宣告
    沒收之。
據上論斷，應依刑事訴訟法第299條第1項前段，刑法第28條、第
305條、第344條、第51條第5款、第38條第1項第3款，刑法施行
法第1條之1第1項、第2項前段，判決如主文。
本案經檢察官甲○○到庭執行職務。
中    華    民    國    98    年    1    月    23    日
                  刑事第三庭  法  官  楊曉惠
上正本證明與原本無異。
如不服本判決，應於判決送達後十日內，向本院提出上訴狀（須
附具體上訴理由及繕本）。
                              書記官  謝明倫
中    華    民    國    98    年    1    月    23    日
附錄犯罪科刑法條
刑法第305條
以加害生命、身體、自由、名譽、財產之事，恐嚇
他人致生危害於安全者，處二年以下有期徒刑、拘役或三百元以
下罰金。
刑法第344條
乘他人急迫、輕率或無經驗貸以金錢或其他物品，而取得與原本
顯不相當之重利者，處一年以下有期徒刑、拘役或科或併科一千
元以下罰金。


司法院資訊處製作；財團法人民間司法改革基金會備份。
